臺灣桃園地方法院民事判決　　　　　　 100年度訴字第1072號
原　　　告　黃齡稹
訴訟代理人　林　凱律師
　　　　　　黃麗岑律師
複　代理人　蔡文傑律師
　　　　　　林明信律師
被　　　告　黃萬棋
上列當事人間拆屋還地事件，本院於民國100 年11月16日言詞辯
論終結，判決如下：
    主      文
被告應給付原告新臺幣壹萬捌仟元，及自民國一○○年九月十八
日起至清償日止，按年息百分之五計算之利息。
被告應給付原告新臺幣壹拾陸萬捌仟壹佰柒拾肆元，及自民國一
○○年八月七日起至清償日止，按年息百分之五計算之利息。
訴訟費用由被告負擔。
本判決第一項得假執行。但被告如以新臺幣壹萬捌仟元為原告預
供擔保得免為假執行。
本判決第二項得假執行。但被告如以新臺幣壹拾陸萬捌仟壹佰柒
拾肆元為原告預供擔保得免為假執行。
    事實及理由
壹、程序方面：
    按訴狀送達後，原告不得將原訴變更或追加他訴。但請求之
    基礎事實同一者，不在此限。民事訴訟法第255 條第1 項但
    書第2 款定有明文。次按所謂請求之基礎事實同一，係指變
    更或追加之訴與原訴之主要爭點有其共同性，各請求利益之
    主張在社會生活上可認為同一或關連，而就原請求之訴訟及
    證據資料，於審理繼續進行在相當程度範圍內具有同一性或
    一體性，得期待於後請求之審理予以利用，俾先後兩請求在
    同一程序得加以解決，避免重複審理，進而為統一解決紛爭
    者，即屬之（最高法院95年度台上字第1573號判決可資參照
    ）。本件原告原起訴聲明為(一)被告應將坐落桃園縣桃園市○
    ○段2126地號土地上，如附圖所示編號A 部分，面積約71平
    方公尺之建物及鷹架拆除，將該部分土地返還予原告。(二)被
    告應給付原告新臺幣（下同）116,922 元，及自起訴狀繕本
    送達翌日起至清償日止，按年利率百分之5 計算之利息，並
    自100 年7 月1 日起至拆屋還地之日止，按月給付原告4,49
    7 元。嗣因被告已自行拆除上開建物，原告乃於100 年9 月
    6 日具狀將上開聲明變更為(一)被告應將坐落桃園縣桃園市○
    ○段2126地號土地上之廢棄物清除，並將上開土地返還予原
    告。(二)被告應給付原告151,666 元，及自起訴狀繕本送達翌
    日起至清償日止，按年利率百分之5計算之利息，並自100年
    7 月1 日起至返還土地之日止，按月給付原告5,833 元（參
    見本院卷第26頁）。其後，因被告遲未將上開廢棄物清除，
    原告遂於100 年9 月17日自行雇工清除，並支出清理費用36
    ,000元，原告考量其於95年間曾向被告商借同段2127地號土
    地上之木造建物，並加以裝潢使用，故原告願負擔上開木造
    建物拆除後之清理費用，僅請求上開清理費用之半數即18,0
    00元，並將前開聲明變更為(一)被告應給付原告18,000元，及
    自10 0年9 月18日起至清償日止，按年利率百分之5 計算之
    利息。(二)被告應給付原告168,174 元，及自起訴狀繕本送達
    翌日起至清償日止，按年利率百分之5 計算之利息（參見本
    院卷第61頁）。經核原訴與上述追加之訴間有相當之關連性
    ，且原訴之證據資料得於追加之訴審理時予以利用，揆諸前
    開規定，可認原訴與追加之訴之請求基礎事實係屬同一，原
    告所為訴之追加，於法有據，應予准許。
貳、實體方面：
一、原告主張：
  (一)坐落桃園縣桃園市○○段2126地號土地（下稱系爭土地）為
    原告所有，詎被告未經原告之同意，擅自占用系爭土地，並
    於不詳時間在系爭土地上搭建鐵皮屋及鷹架。嗣原告提起本
    件訴訟後，被告已將上開鐵皮屋及鷹架自行拆除，惟被告並
    未將拆除後之廢棄物予以清除，故原告乃於100 年9 月間以
    書面通知被告清除上開廢棄物。其後，因原告之母親接獲里
    長通知，限原告於2 星期內清除系爭土地上之廢棄物，否則
    環保署將依法處罰，原告為免遭罰，遂於100 年9 月17日以
    36,000元雇工清除系爭土地及同段2127地號土地（下稱2127
    地號土地）上之廢棄物。而系爭土地上之鐵皮建物及2127地
    號土地上之木造及鐵皮建物均為被告所興建，95年間原告為
    經營「橘子茶舖」，而向被告商借2127地號土地上之木造建
    物，並加以裝潢，故原告願負擔上開木造建物拆除後所生廢
    棄物之清理費用，然原告從未在系爭土地上之鐵皮建物內有
    任何營業行為，亦未於其內置放任何物品，是以系爭土地上
    之廢棄物既為被告拆除房屋所遺留，理應由被告負擔清除該
    部分廢棄物之費用，原告於法律上既無義務，亦未受委任，
    其為被告代墊清理廢棄物之費用，乃係為被告管理事務，而
    使被告免於支出清理廢棄物之費用，自係有利於被告，亦未
    違反被告之意思，屬適法之管理行為。於扣除清除2127地號
    土地上廢棄物之費用後，原告仍得向被告請求清理費用之半
    數即18,000元。
  (二)原告於100 年9 月17日已雇工將系爭土地上之廢棄物清除，
    則自100 年9 月18日起已無占用之情事。原告自得向被告請
    求自98年4 月23日其取得系爭土地之所有權時起，至100 年
    9 月17日止，共28個月又25日相當於租金之不當得利168,17
    4元。其計算式如下：
  1.系爭土地之每月租金為：35,000元÷6月＝5,833元。
  2.系爭土地之每日租金為：5,833元÷30日＝194元。
  3.被告自98年4 月23日起至100 年9 月17日止，共占用系爭土
    地28個月又25天，其應給付相當於租金之不當得利為168,17
    4 元【（5,833X28 ）+ （194X25）=168,174】。
  (三)被告所搭建之鐵皮建物除占用系爭土地外，亦占用2127地號
    部分土地，其占用2127地號部分土地，業經該土地所有權人
    之一廖素霞於100 年3 月15日向鈞院提起訴訟，經鈞院以10
    0 年度訴字第406 號受理，並和解在案，於該事件進行中，
    被告自承2127地號土地上之鐵皮建物為其所有，且於100 年
    7 月18日與廖素霞達成和解，表明願於100 年8 月15日拆除
    2127地號土地上之鐵皮建物。足徵坐落於系爭土地上之鐵皮
    建物確為被告所有，且係由被告所拆除，故系爭土地上所遺
    留之廢棄物，應為被告拆除鐵皮建物後所遺留。爰依無因管
    理及不當得利之請求權，提起本件訴訟。
  (四)聲明：
  1.被告應給付原告18,000元，及自100 年9 月18日起至清償日
    止，按年利率百分之5計算之利息。
  2.被告應給付原告168,174 元，及自起訴狀繕本送達之翌日起
    至清償日止，按年利率百分之5計算之利息。
  3.願供擔保，請准宣告假執行。
二、被告則抗辯：
  (一)系爭土地及2127地號土地上之建物（桃園縣桃園市○○街14
    2 號房屋）原為被告之父母所興建之鐵皮屋，95年間出租給
    原告，於100 年6 月12日才出租給別人，然被告已於100 年
    8 月13日將上開建物拆除完畢，僅清除鐵皮及部分木造物，
    其餘廢棄物讓有需要者自行取走，鐵製部分都已被載走，系
    爭土地及2127地號土地上之廢棄物可能有部分是原地主所留
    下，並非全部為被告所堆置。
  (二)答辯聲明：原告之訴駁回。
三、本院之判斷：
  (一)原告主張系爭土地為原告所有，被告未經原告之同意，擅自
    占用系爭土地，並於不詳時間在系爭土地上搭建鐵皮屋及鷹
    架。嗣原告提起本件訴訟後，被告已將上開鐵皮屋及鷹架自
    行拆除，惟被告並未將拆除後之廢棄物予以清除。其後，因
    原告之母親接獲里長通知，限原告於2 星期內清除系爭土地
    上之廢棄物，否則環保署將依法處罰，原告為免遭罰，遂於
    100 年9 月17日以36,000元雇工清除系爭土地及2127地號土
    地上之廢棄物等情，業據其提出系爭土地之土地登記第2 類
    謄本、地價謄本、清除前後之現場照片、地籍圖謄本等件為
    證（參見本院卷第6 至7 頁、第9 至11頁、第28頁、第44至
    48頁），被告對此並不爭執，是原告此部分主張，堪信為真
    實。
  (二)原告復主張系爭土地上之鐵皮建物及2127地號土地上之木造
    及鐵皮建物均為被告所興建，95年間原告為經營「橘子茶舖
    」，而向被告商借2127地號土地上之木造建物，並加以裝潢
    ，故原告願負擔上開木造建物拆除後所生廢棄物之清理費用
    ，然原告從未在系爭土地上之鐵皮建物內有任何營業行為，
    亦未於其內置放任何物品，是以系爭土地上之廢棄物既為被
    告拆除房屋所遺留，理應由被告負擔清除該部分廢棄物之費
    用，原告於法律上既無義務，亦未受委任，其為被告代墊清
    理廢棄物之費用，乃係為被告管理事務，而使被告免於支出
    清理廢棄物之費用，自係有利於被告，亦未違反被告之意思
    ，屬適法之管理行為。於扣除清除2127地號土地上廢棄物之
    費用後，原告仍得向被告請求清理費用之半數即18,000元。
    又原告於100 年9 月17日已雇工將系爭土地上之廢棄物清除
    ，則自100 年9 月18日起已無占用之情事。原告自得向被告
    請求自98年4月23日其取得系爭土地之所有權時起，至100年
    9 月17日止，共28個月又25日相當於租金之不當得利168,17
    4 元等語，惟被告執前詞置辯。
  (三)經查，被告所搭建之鐵皮建物除占用系爭土地外，亦占用21
    27地號部分土地，其占用2127地號部分土地，業經該土地所
    有權人之一廖素霞於100 年3 月15日向本院提起訴訟，經本
    院以100 年度訴字第406 號受理，並和解在案，於該事件進
    行中，被告亦自承2127地號土地上之鐵皮建物為其所有，且
    於100 年7 月18日與廖素霞達成和解，表明願於100 年8 月
    15 日 拆除2127地號土地上之鐵皮建物之事實，有原告提出
    之2127地號土地之土地登記第2 類謄本、地價謄本、現場照
    片、地籍圖謄本、本院100 年度訴字第406 號拆屋還地等事
    件之100 年4 月11日言詞辯論筆錄、前揭民事事件之和解筆
    錄等件在卷可稽（參見本院卷第53至60頁），復經本院調取
    該民事事件卷宗核閱確認無訛，且為兩造所不爭執，是上開
    事實應堪認定。
  (四)次查，被告於本院審理中自陳伊於100 年8 月13日將系爭土
    地及2127地號土地上之建物拆除完畢，僅清除鐵皮及部分木
    造物，其餘廢棄物讓有需要者自行取走，鐵製部分都已被載
    走等語（參見本院卷第67頁），參以本院於100 年9 月14日
    依原告聲請至現場履勘，確認系爭土地上仍有遺留一些廢棄
    物等情，有該次勘驗筆錄及現場照片等件在卷可佐（參見本
    院卷第31至33頁、第45至46頁），足認被告將系爭土地及21
    27地號土地上之建物拆除完畢後，並未主動積極將上開2 筆
    土地上之廢棄物全部清除完畢，是原告主張系爭土地上所遺
    留之廢棄物，應為被告拆除鐵皮建物後所遺留等語，與常理
    無違，應屬可採。
  (五)被告雖抗辯系爭土地及2127地號土地上之廢棄物可能有部分
    是原地主所留下，並非全部為被告所堆置云云。然查，系爭
    土地上原有之鐵皮建物為被告所有，被告並未能舉證證明原
    告曾向伊借用系爭土地上之鐵皮建物加以裝潢或使用，或具
    體指明系爭土地上何部分之廢棄物係屬原地主所遺留，衡諸
    常情，被告將系爭土地上之鐵皮建物拆除後，於系爭土地上
    所遺留之廢棄物自應係由被告所堆置。再者，原告已自承其
    於95年間為經營「橘子茶舖」，而向被告商借2127地號土地
    上之木造建物，並加以裝潢，故其願負擔上開木造建物拆除
    後所生廢棄物之清理費用等語。復依上開和解筆錄所附之土
    地複丈成果圖所示，可知2127地號土地上木造建物部分所占
    面積為37平方公尺，同地號土地上之其餘鐵皮建物面積為38
    平方公尺，加上系爭土地（總面積為71平方公尺）上之前亦
    有被告所有之鐵皮建物，則由原告承擔其支出之清理費用總
    額（包含清除系爭土地及2127地號土地上之全部廢棄物）之
    一半即18,000元，尚屬合理。此外，系爭土地及2127地號土
    地（系爭土地為原告所有，2127地號土地為原告及廖素霞共
    有，應有部分各2 分之1 ）均非被告所有，被告本有拆除伊
    所有，且無權占用上開2 筆土地上全部建物之義務，並應將
    該2 筆土地騰空回復原狀後，返還予該2 筆土地之所有權人
    。嗣被告雖已於100 年8 月間將上開建物拆除完畢後，然被
    告並未主動積極為後續清理行為，則扣除原告自願承擔之清
    理費用18,000元後，剩餘之18,000元清理費用即屬被告本應
    支出之清理費用。
  (六)按未受委任，並無義務，而為他人管理事務者，其管理應依
    本人明示或可得推知之意思，以有利於本人之方法為之。管
    理事務，利於本人，並不違反本人明示或可得推知之意思者
    ，管理人為本人支出必要或有益之費用，或負擔債務，或受
    損害時，得請求本人償還其費用及自支出時起之利息，或清
    償其所負擔之債務，或賠償其損害，民法第172條及第176條
    第1 項分別定有明文。次按民法第176 條第1 項所謂「利於
    本人」，係指客觀利益而言，至於本人是否認為有利，並非
    決定標準。又無因管理固須有為他人管理之意思，惟為他人
    之意思與為自己之意思不妨併存，故為圖自己之利益，若同
    時具有為他人利益之意思，仍不妨成立無因管理（最高法院
    78年度台上字第1130號及86年度台上字第1820號判決意旨參
    照）。經查，本件原告於100 年9 月6 日已具狀請求被告將
    系爭土地上之廢棄物清除，因被告均置之不理，且原告母親
    接獲里長通知，限原告於2 星期內清除系爭土地上之廢棄物
    ，否則環保署將依法處罰，則原告自行雇工清除之行為自屬
    同時有利於兩造。又系爭土地上之廢棄物係因被告拆除上開
    鐵皮建物所生，已如前述，揆諸上開規定，原告請求被告給
    付剩餘之18,000元清理費用，於法有據，為有理由。
  (七)按土地所有人得依不當得利法則向無權占用其土地之人請求
    返還相當於租金之損害金，惟其數額，除以申報地價為基礎
    外，尚須斟酌基地之位置、工商業繁榮之程度及占用人利用
    土地之經濟價值及所受利益等項，並與鄰地租金相比較，以
    為決定（最高法院88年度台上字第3331號及88年度台上字第
    1894號判決意旨參照）。經查，原告主張被告無權占用系爭
    土地一事，業經本院認定無訛，已如前述。又被告未曾支付
    任何使用對價予原告，被告自受有相當於租金之利益，原告
    則因而受有相當於租金之損害，被告占用原告所有之系爭土
    地，已符合不當得利之法律構成要件，原告自得依不當得利
    之法律關係，請求被告返還自98年4 月23日（原告登記取得
    系爭土地所有權之日）起至100 年9 月17日（原告雇工將系
    爭土地上之廢棄物清除之日）為止相當於租金之利益。
  (八)經查，被告所有之上開鐵皮建物於100 年6 月30日出租予訴
    外人安昇廣告企業社，租期為100 年6 月21日至同年12月20
    日，6 個月之承租費用總計為35,000元，有廣告招牌租賃合
    約書1 件在卷可稽（參見本院卷第29頁），準此，被告因使
    用系爭土地每月可收取之租金為5,833 元（35,000÷6 =5,8
    33，元以下四捨五入），每日可收取之租金為194 元（5,83
    3 ÷30 =194 ，元以下四捨五入），被告自98年4 月23日起
    至100 年9 月17日止，共占用系爭土地28個月又25天，其應
    給付相當於租金之不當得利為168,174 元【（5,833X28 ）+
    （194X25）=168,174】。
四、綜上所述，原告依無因管理及不當得利之法律關係，請求(一)
    被告給付清除費用18,000元，及自100 年9 月18日（即原告
    於100 年9 月17日雇工拆除之翌日）起至清償日止，按年利
    率百分之5 計算之利息。2.被告給付相當於租金之不當得利
    ，共計168,174 元，及自起訴狀繕本送達之翌日（即100 年
    8 月7 日）起至清償日止，按年利率百分之5 計算之利息，
    為有理由，應予准許。
五、原告陳明願供擔保，請准宣告假執行，因原告勝訴部分，金
    額在500,000 元以下，應依職權宣告得假執行，並酌定相當
    擔保金額宣告得免為假執行。
六、本件事證已臻明確，兩造間其餘攻擊防禦方法，核與本判決
    結果不生任何影響，爰不一一予以論述，附此敘明。
七、據上論結，原告之訴為有理由，依民事訴訟法第78條、第38
    9 條第1 項第5 款、第392 條第2 項，判決如主文。
中    華    民    國   100    年    11    月    30    日
                  民事第一庭    法  官  林哲賢
以上正本證明與原本無異
如對本判決上訴，須於判決送達後 20 日內向本院提出上訴狀。
如委任律師提起上訴者，應一併繳納上訴審裁判費。
中    華    民    國   100    年    11    月    30    日
                                書記官  陳佳彬